ACORDAO-COMPLETO-2492829

ACÓRDÃO 18977/2021 ATA 41/2021 - SEGUNDA CÂMARA

VISTOS, relatados e discutidos estes autos em que se analisa ato de concessão de aposentadoria deferido pelo Tribunal Regional do Trabalho da 2ª Região/SP a ex-servidor daquele órgão. 
ACORDAM os Ministros do Tribunal de Contas da União, reunidos em Sessão da 2ª Câmara, ante as razões expostas pelo Relator, e com fulcro nos incisos III e IX do art. 71 da Constituição Federal e nos arts. 1º, inciso V, e 39, inciso II, da Lei 8.443/1992, c/c o art. 259, inciso II, do Regimento Interno/TCU, em:
9.1. reconhecer o registro tácito da concessão de aposentadoria ao Sr. Alberto Jorge Silva Colares, em consonância com o decidido pelo Supremo Tribunal Federal, em sede de repercussão geral, no julgamento do Recurso Extraordinário 636.553 (Tese 445) ;
9.2. restituir os autos à Sefip, para que observe o disposto no subitem 9.2.3 do Acórdão 122/2021-TCU-Plenário;
9.3. dar ciência desta deliberação ao interessado.

Ato de concessão de aposentadoria deferido pelo Tribunal Regional do Trabalho da 2ª Região a ex-servidor daquele órgão.

Segunda Câmara

Tribunal Regional do Trabalho da 2ª Região/SP.

3. Interessado: Alberto Jorge Silva Colares (XXX.333.412-XX).

13.1. Ministros presentes: Bruno Dantas (Presidente), Aroldo Cedraz e Raimundo Carreiro.
13.2. Ministros-Substitutos presentes: Marcos Bemquerer Costa (Relator) e André Luís de Carvalho.

ACORDAO-COMPLETO-2557291

Acórdão 2387/2022 - Plenário

MARCOS BEMQUERER

Adoto como Relatório, com os pertinentes ajustes de forma, a instrução da Secretaria de Fiscalização de Integridade de Atos e Pagamentos de Pessoal e de Benefícios Sociais - Sefip, por meio da qual a concessão de aposentadoria objeto destes autos foi analisada e cujo encaminhamento contou com a anuência do Procurador Júlio Marcelo de Oliveira (peças 5/7) : 
"INTRODUÇÃO
1. 	Trata-se de ato de aposentadoria, submetido, para fins de registro, à apreciação do Tribunal de Contas da União (TCU) , de acordo com o art. 71, inciso III, da Constituição Federal. O ato foi cadastrado e disponibilizado ao TCU por intermédio do Sistema e-Pessoal, na forma do art. 2º e 4º da Instrução Normativa TCU 78/2018.
2. 	O ato desse processo pertence às seguintes unidades:
2.1. Unidade emissora: Tribunal Regional do Trabalho da 2ª Região/SP.
2.2. Unidade cadastradora: Tribunal Regional do Trabalho da 2ª Região/SP.
2.3. Subunidade cadastradora: Coordenadoria de Legislação de Pessoal.
EXAME TÉCNICO 
Procedimentos aplicados 
3. 	Os procedimentos para exame, apreciação e registro de atos de pessoal encontram-se estabelecidos na Instrução Normativa TCU 78/2018 e na Resolução TCU 206/2007. Essas normas dispõem que os atos de pessoal disponibilizados por meio do e-Pessoal devem ser submetidos previamente a críticas automatizadas, com base em parâmetros predefinidos.
4. 	As críticas das informações cadastradas na etapa de coleta do ato foram elaboradas e validadas levando-se em conta as peculiaridades de cada ato. Os itens verificados nessa etapa são inerentes a dados cadastrais, fundamentos legais, mapa de tempo, ficha financeira, assim como eventuais ocorrências de acumulação. Trata-se de verificações abrangentes, minuciosas e precisas e sem a necessidade de ação humana e, portanto, menos suscetíveis a falhas. As críticas aplicadas estão discriminadas no sistema, no Menu e-Pessoal, opção 'Crítica', que podem ser acessadas mediante concessão de perfil específico a servidores do TCU responsáveis pela análise.
5. 	Além das críticas automatizadas, há verificação humana adicional no caso de haver alertas do sistema ou informações não formatadas, como esclarecimentos do gestor ou do controle interno.
6. 	As críticas também consideram os registros do Sistema Integrado de Administração de Recursos Humanos (Siape) . O Siape disponibiliza informações atualizadas sobre as parcelas que integram os proventos, diferentemente, portanto, do e-Pessoal, que informa as parcelas no momento do registro do ato. 
7. 	Essa confrontação com o Siape fornece uma visão atual e verdadeira da situação, o que permite descaracterizar irregularidades e inconsistências que, embora constantes do e-Pessoal, já foram corrigidas. 
8. 	As verificações detectadas no ato encontram-se discriminadas na aba de pendências do ato no sistema e-Pessoal, bem como no espelho do ato contemplado por esta instrução. 
Exame das Constatações
9. Ato: 43754/2020 - Inicial - Interessado: ALBERTO JORGE SILVA COLARES - CPF: XXX.333.412-XX 
9.1. Parecer do Controle Interno: considerar o ato legal.
9.2. Constatações e análises:
9.2.1. Ato e-Pessoal em substituição a ato Sisac devolvido de acordo com comunicado da presidência do TCU. Data de encaminhamento do ato Sisac ao TCU: 21/11/2016. 
a. Justificativa do Gestor de Pessoal: não há. Verificação efetuada no âmbito do TCU.
b. Análise do Controle Interno: não há. Verificação efetuada no âmbito do TCU. 
c. Análise da Equipe Técnica: legal Ato em substituição a ato SISAC devolvido com entrada original no TCU na data de 21/11/2016. 
9.2.2. Houve o registro de pelo menos uma rubrica com 'Denominação para análise pelo TCU = Vantagem de caráter pessoal (255 - AP - VPNI FC - Vantagem de caráter pessoal - Incorporação de quintos/décimos de função - R$ 2.061,95) '. 
	a. Justificativa do Gestor de Pessoal: não há. Verificação efetuada no âmbito do TCU. 
	b. Análise do Controle Interno: não há. Verificação efetuada no âmbito do TCU. 
	c. Análise da Equipe Técnica: ilegal.
	A concessão de parte da vantagem de quintos/décimos não está em consonância com a jurisprudência deste Tribunal e os critérios das Leis 8.911/1994 e 9.624/1998. Ao apreciar o RE 638.115/CE, o STF permitiu a continuidade do pagamento dos quintos incorporados no período de 8/4/1998 a 4/9/2001. Todavia, no que diz respeito às parcelas amparadas com base em decisão judicial não transitada em julgado ou decisão administrativa, deverá ser promovida sua absorção por quaisquer reajustes futuros.
9.3. O quadro resumo de ocorrências e, quando for o caso, o detalhamento da norma legal e da jurisprudência para as inconsistências acima elencadas encontra-se no anexo II dessa instrução. 
 (...) 
CONCLUSÃO 
10.	A abrangência e a profundidade das verificações levadas a efeito fundamentam a convicção de que o ato 43754/2020 pode ser apreciado pela ilegalidade, em razão das irregularidades apontadas no item Exame das Constatações desta instrução, que representam afronta à legislação e à jurisprudência de referência.
11.	O aludido ato deu entrada neste Tribunal há menos de cinco anos, não sendo aplicável, portanto, o procedimento de contraditório e ampla defesa determinado pelo Acórdão 587/2011-TCU-Plenário.
PROPOSTA DE ENCAMINHAMENTO 
12. Ante o exposto, com fundamento no art. 71, inciso III, da Constituição Federal, no art. 1º, inciso V, e art. 39, incisos I e II, da Lei 8.443/1992, no art. 260 do Regimento Interno/TCU, propõe-se:
	12.1. considerar ILEGAL e recusar registro do ato inicial de aposentadoria de ALBERTO JORGE SILVA COLARES do quadro de pessoal do Tribunal Regional do Trabalho da 2ª Região/SP, com base nos arts. 71, inciso III, da Constituição Federal, 1º, inciso V, e 39, inciso II, da Lei 8.443/1992 e 260, § 1º, do Regimento Interno/TCU; 
	12.2. com fulcro no art. 262, caput, do Regimento Interno/TCU, determinar ao Tribunal Regional do Trabalho da 2ª Região/SP que:
	12.2.1. informe o teor do acórdão que vier a ser prolatado, encaminhando ao TCU, no prazo de trinta dias, comprovante da data de ciência pelo interessado, nos termos do art. 4º, § 3º, da Resolução TCU 170/2004.
	12.2.2. promova, no prazo de 30 (trinta) dias, o destaque da (s) parcela (s) de quintos incorporada (s) com amparo em funções comissionadas exercidas entre 8/4/1998 a 4/9/2001 e transforme-a (s) em 'Parcela Compensatória' a ser absorvida por quaisquer reajustes futuros, consoante decidido pelo STF no RE 638.115/CE.
	12.2.3. dispense a devolução dos valores indevidamente recebidos de boa-fé até a data da ciência do órgão/entidade Tribunal Regional do Trabalho da 2ª Região/SP, do acórdão que vier a ser proferido, com base no Enunciado 106 da Súmula da Jurisprudência do TCU.
	12.2.4. dê ciência, no prazo de quinze dias, contados da notificação, do inteiro teor desta deliberação ao interessado, alertando-o de que o efeito suspensivo proveniente da interposição de eventuais recursos junto ao TCU não o exime da devolução dos valores percebidos indevidamente, caso o recurso não seja provido."
É o Relatório.

não há.

Procurador Júlio Marcelo de Oliveira.

PESSOAL. APOSENTADORIA. DECURSO DE CINCO ANOS DESDE A ENTRADA DO ATO NO TCU. APLICAÇÃO DA TESE 445 DE REPERCUSSÃO GERAL ADOTADA PELO STF. REGISTRO TÁCITO DO ATO. DETERMINAÇÃO. CIÊNCIA AO INTERESSADO.

APOSENTADORIA (APOS)

Secretaria de Fiscalização de Integridade de Atos e Pagamentos de Pessoal e de Benefícios Sociais - Sefip.

TRIBUNAL DE CONTAS DA UNIÃO	TC Processo 022.706/2021-6
PROPOSTA DE DELIBERÇÃO
	
Em apreciação ato de concessão de aposentadoria deferida pelo Tribunal Regional do Trabalho da 2ª Região/SP em benefício do Sr. Alberto Jorge Silva Colares, ex-servidor daquele órgão.  
2.	A concessão em análise ocorreu na modalidade voluntária, com proventos integrais, nos termos do art. 6º da Emenda Constitucional - EC 41/2003, c/c os arts. 1º e 2º da Lei Complementar 152/2015.
3. 		As informações constantes do processo indicam que o interessado implementou os requisitos para se inativar, uma vez que tinha idade, tempo de contribuição, de serviço público, de carreira e de cargo requeridos pelo fundamento concessório.
4. 		Submetido o ato a críticas automatizadas, a Secretaria de Fiscalização de Integridade de Atos e Pagamentos de Pessoal e de Benefícios Sociais - Sefip apontou que o ex-servidor percebe parcela de "quintos/décimos" de função comissionada exercida após a edição da Lei 9.624/1998, uma vez que os períodos de incorporação ocorreram, em parte, em momento posterior à data limite de 08/04/1998.
5. 	Em vista de tal inconsistência, os pareceres exarados nos autos pela Sefip (peças 5 e 6) e pelo Ministério Público junto ao TCU (peça 7) são convergentes na linha da ilegalidade do ato e da negativa de seu respectivo registro, com a expedição de determinação ao órgão de origem para que promova o destaque da parcela de quintos incorporada com amparo em função comissionada exercida entre 8/4/1998 a 4/9/2001 e transforme-a em parcela compensatória a ser absorvida por quaisquer reajustes futuros, consoante decidido pelo STF no RE 638.115/CE, sem prejuízo de dispensar a devolução dos valores recebidos de boa-fé, nos termos do Enunciado 106 da Súmula de Jurisprudência do TCU.
6.	O ato concessório informa que a vantagem pessoal nominalmente identificada que compõe os proventos do interessado decorre do exercício das seguintes funções comissionadas (peça 3, p. 4) 
	Rubrica
	Função incorporada
	Função exercida
	Períodos
	Tempo total
	Valor incorporado (R$) 

	255
	1/5 FC-02 - Auxiliar Administrativo II 
	FC-02 - Auxiliar Administrativo II
	03/05/1995 a 1º/05/1996
	1a
	364,63

		4/5 FC-03 - Agente Especializado - TRT15 
	FC-03 - Agente Especializado - TRT15 
	20/05/1997 a 18/05/2001
	4a
	 1.697,32

 7.	Assim, não apenas houve incorporação indevida de quintos de FC-03 exercidos após 08/04/1998, como o quinto de FC-02 foi incorporado sem que o ex-servidor tenha exercido a respectiva função pelo prazo mínimo de doze meses, contrariando o disposto no art. 3º da Lei 8.911/1994.   
8.	Não obstante, observo que o ato em questão ingressou originalmente nesta Casa de Contas em 21/11/2016 (peça 3, p. 4) , e foi devolvido, em substituição ao ato Sisac, em 03/07/2020 (peça 3, p. 1) , tendo transcorrido lapso temporal superior a cinco anos antes de sua apreciação. 
9.	Cumpre registrar que o STF, em sede de repercussão geral, fixou o prazo de cinco anos para que o TCU proceda ao registro dos atos de concessão inicial de aposentadoria, reforma ou pensão, após o qual serão considerados definitivamente registrados (Tese 445, firmada no julgamento do Recurso Extraordinário 636.553) .
10. 	Sobre esse assunto, o Plenário do TCU, na sessão de 27/01/2021, decidiu, por meio do Acórdão 122/2021 (relator Ministro Walton Alencar Rodrigues) , dentre outras medidas:
	"9.2. ordenar à Segecex que, em conjunto com a Sefip:
	(...) 
	9.2.2. identifique, entre os atos constantes da base de dados do Sistema de Apreciação e Registro de Atos de Admissão e Concessões (Sisac) e ou do Sistema de Atos de Pessoal (e-pessoal) pendentes de julgamento, aqueles que, à luz da decisão exarada pelo STF no Recurso Extraordinário 636.553/RS, devem ser considerados tacitamente registrados;
	9.2.3. identifique, entre os atos selecionados segundo o critério acima, aqueles que contenham algum tipo de ilegalidade e cujos prazos para revisão de ofício encontram-se em curso, adotando medidas sistematizadas para que sejam, com a maior brevidade possível, submetidos aos procedimentos de revisão de ofício, com fulcro no art. 54 da Lei 9.784/1999, c/c o art. 260, § 2º, do Regimento Interno do TCU;"
11. 	Portanto, à luz da novel deliberação deste Tribunal, deve-se aplicar a indigitada Tese 445 ao presente processo para considerar tacitamente registrado o ato de aposentadoria concedido ao Sr. Alberto Jorge Silva Colares, sem prejuízo de determinar à Sefip que observe o disposto no subitem 9.2.3 do Acórdão 122/2021-TCU-Plenário (relator Ministro Walton Alencar Rodrigues) , no tocante à possibilidade da interposição de revisão de ofício.
	Ante o exposto, manifesto-me por que seja adotada a deliberação que ora submeto a este Colegiado.
TCU, Sala das Sessões, em 30 de novembro de 2021.
MARCOS BEMQUERER COSTA
Relator